【裁判字號】    98,金訴,6
【裁判日期】    980415
【裁判案由】    違反期貨交易法
【裁判全文】
臺灣臺北地方法院刑事判決               98年度金訴字第6號
公  訴  人  臺灣臺北地方法院檢察署檢察官
被      告  甲○○
                      3
選任辯護人  陳啟昌律師
            朱子慶律師
            李慧珠律師
被      告  庚○○
            己○○
            丁○○
            戊○○
            丙○○
            乙○○
前六人共同
選任辯護人  朱子慶律師
            李慧珠律師
上列被告因違反期貨交易法案件，經檢察官提起公訴（97年度偵
字第4612號），因被告於準備程式中就犯罪事實為有罪之陳述，
經本院合議庭裁定由受命法官獨任進行簡式審判程式審理，本院
判決如下：
    主  文
甲○○、庚○○、己○○、戊○○、丙○○、乙○○共同犯期貨
交易法第一百十二條第三款之非法經營期貨交易業務罪，甲○○
處有期徒刑壹年，緩刑貳年；庚○○處有期徒刑陸月，緩刑貳年
；乙○○處有期徒刑伍月，緩刑貳年；戊○○、丙○○各處有期
徒刑肆月，均緩刑貳年；己○○處有期徒刑參月，緩刑貳年。扣
案如附表一所示之物均沒收。
丁○○共同犯期貨交易法第一百十二條第三款之非法經營期貨交
易業務罪，處有期徒刑伍月，緩刑貳年，並應向公庫支付新臺幣
參萬元。扣案如附表一所示之物均沒收。
    事  實
一、甲○○（起訴書誤載為：溫樂正）與姓名、年籍不詳自稱「
    吳志成」之香港籍成年男子，共同基於經營地下期貨之犯意
    聯絡，明知丞基股份有限公司及龍寶公司均未經核准設立亦
    非屬經行政院金融監督管理委員會核准經營期貨業務之期貨
    商，不得經營期貨交易業務，竟於民國95年11月某日起，由
    甲○○承租臺北市大安區○○○路○ 段162 號4 樓之5 及臺
    北市○○區○○路1 段49巷26號4 樓之3 房屋為營業場所，
    以00-00000000 電話作為客戶下單之用，並自95年11月至97
    年2 月間，以每月薪資新台幣（下同）28,000元至3 萬元不
    等之代價，陸續僱用具犯意聯絡之庚○○（任職期間自95年
    11月開始）、己○○（任職期間自96年11月開始）、丁○○
    （任職期間自96年1 月初開始）、戊○○（任職期間自96年
    7 月開始）、丙○○（任職期間自96年6 月開始）、乙○○
    （任職期間自95年11月開始），於上址從事看盤或接受客戶
    電話下單，並抄錄客戶下單口數、金額等工作，而共同違法
    經營以臺灣期貨交易所發行之加權股價指數期貨（即臺股期
    貨指數）為標的之期貨交易業務。其交易方式為：每星期一
    至星期五上午8 時45分起至下午2 時30分止，由客戶撥打上
    開電話，告知接電話之上開庚○○等人特定之代碼後，指定
    欲下注之臺股期貨指數之特定時點，以口為單位，每口由丞
    基有限公司或龍寶公司收取700 元至1,000 元不等之手續費
    ，每點漲跌以50元、100 元或200 元計算盈虧，以交易當日
    收盤點數決定盈虧，俟收盤後依下單口數加乘結算盈虧金額
    ，並以不知情之田本忠所提供中國信託商業銀行中港分行、
    帳號000000 000000 號帳戶作為轉帳、匯款之帳戶，以此方
    式共同非法經營期貨自營業務。嗣於97年2 月14日中午12時
    許，經警於上址查獲，並扣得甲○○所有供經營上開期貨交
    易業務所用如附表一所示之物。
二、案經臺北市政府警察局移送臺灣臺北地方法院檢察署檢察官
    偵查起訴。
    理  由
一、程序方面
    關於檢察官起訴書證據清單所提之證據資料，被告甲○○等
    七人對於全部證據資料之證據能力均不加以爭執，而本院審
    核該等證據資料作成之情況，亦無不具證據能力之情形，則
    該等證據資料自有證據能力，合先敘明。
二、認定犯罪事實之證據與理由：
    上述事實，業據被告甲○○等七人於警詢、偵訊及本院審理
    時均坦承不諱，核與證人李俊達於偵訊時證稱：伊係透過電
    話認識被告丁○○，丁○○告知龍寶公司負責轉單到期貨商
    ，請伊到龍寶公司投資，伊有前往該公司下單等語（偵卷第
    168 頁）；證人王建和證稱：伊有加入承基公司成為會員，
    並進行期貨交易，該公司收取之手續費為合法期貨業者之一
    半，計算盈虧點數係以當日台指指數收盤時係漲或跌來計算
    等語（偵卷第189 頁），均大致相符，並有如附表一所示物
    品扣案可資佐證。綜此，由前述證人證詞及扣案物品等證據
    ，足認被告甲○○等七人之自白核與事實相符，應堪採信。
    是本件事證明確，被告甲○○等七人之犯行均堪以認定，應
    予依法論科。
三、論罪科刑：
  (一)按期貨交易法第3 條第1 項規定，期貨交易係指依國內外期
    貨交易所或其他期貨市場之規則與實務，從事衍生自商品、
    貨幣、有價證券、利率、指數或其他利益之期貨契約、選擇
    權契約、期貨選擇權契約及槓桿保證金契約。其中所稱「依
    其他期貨市場之規則或實務」，係指於營業場所（店頭市場
    ）進行之交易。所稱「期貨契約」，依同條項第1 款規定，
    係指當事人約定，於未來特定期間，依特定價格及數量等交
    易條件買賣約定標的物，或於到期前或到期時結算差價之契
    約（如行政院金融監督管理委員會依期貨交易法第5 條規定
    公告之臺灣證券交易所發行量加權股價指數期貨契約等，其
    契約規格已登載於臺灣期貨交易所股份有限公司網站之「商
    品」專區）。故期貨交易法所規範之期貨交易，涵蓋集中交
    易市場及店頭市場、合法及非法業者所從事之任何衍生性商
    品交易。次按期貨交易法第56條第1 項所稱期貨商經營之期
    貨交易業務，依期貨商設置標準第8 條第1 項規定，包括期
    貨經紀業務及期貨自營業務等2 種。若從事接受客戶之委託
    ，為客戶辦理開戶，並以客戶之名義，依客戶之委託內容執
    行期貨交易者，係屬經營期貨經紀業務；若以自己之名義，
    並為自己之計算而自為期貨交易之一方者，則屬經營期貨自
    營業務。又期貨交易屬高度風險之財物槓桿工具，為管理交
    易風險，確保履約能力，對於受客戶高度信賴之期貨交易經
    營商，其成立採取「許可主義」，即須有一定資本以上、負
    責人及業務員均須具一定資格，亦須取得合格之證照始得成
    立；其分支機構亦須具備一定條件，經主管機關許可始得設
    立，此觀期貨交易法第56條規定甚明。若未擁有合法期貨商
    執照，從事期貨交易業務，即為法所不許。而同法第112 條
    第3 款所定之擅自「經營期貨交易業務」，係指未經許可，
    反覆從事期貨交易行為為目的之社會活動者而言。而「股市
    是經濟的櫥窗」，此未經許可，擅自經營之地下期貨，與合
    法期貨固均含有高度射倖性，但並非所有射倖性之行為皆歸
    類為賭博。地下期貨與合法之臺指期貨交易，固然均以指數
    變化決定輸贏，同樣依數字決算勝敗，未有實物交易。但期
    貨交易所開設臺指期貨交易之目的，在於提供市場參與者預
    測未來經濟發展趨勢，而能預作避險或套利。看多或看空乃
    繫於參與者之眼光，不純然依靠機率，不能與擲骰子或玩麻
    將相類比。故勝敗有時固決定於運氣，但此祇能說明期貨交
    易帶有些微賭博、投機之成分存在，絕非全然係賭博。況地
    下期貨之違法性，在於可能影響正常期貨交易，吸納期貨市
    場眾多資金，使正常期貨規模萎靡不振，減少政府之期貨交
    易稅收，更可能因此導致股市異常暴漲暴跌。此與賭博罪重
    在維護社會善良風氣，所保護之法益迥然不同，是以此類地
    下期貨經濟行為自不能以賭博罪論擬替代（最高法院96年度
    台上字第1675號判決意旨參照）。
  (二)本件丞基有限公司及龍寶公司並未經設立登記，且未向行政
    院金融監督管理委員會申請經營期貨經紀業務、期貨自營業
    務，顯見該會並未核准該等公司得經營上開各業務。被告甲○○等七人以臺灣期貨交易所指數之漲跌為標的，且每點漲
    跌以50元至200 元計算盈虧，以交易當日收盤點數決定盈虧
    ，俟收盤後依下單口數加乘結算盈虧金額，其行為係屬期貨
    交易法第112 條所規範之地下期貨交易範疇。核被告甲○○
    等七人未經核准，擅以未經設立登記之丞基有限公司、龍寶
    公司名義，經營期貨自營商之業務，係違反期貨交易法第56
    條第1 項之規定，而犯同法第112 條第3 款之罪，以及違反
    公司法第19條第1 項未登記而營業罪。被告甲○○等七人與
    吳志成間，就上述犯行均有犯意聯絡及行為分擔，應依刑法
    第28條規定，論以共同正犯。又期貨交易法第56條第1 項之
    「經營期貨交易業務」，所謂之「業務」，係指以反覆經營
    期貨交易行為為目的之社會活動者而言，性質上本即包含繼
    續多次經營期貨之交易行為，為「營業犯」性質之包括一罪
    ，應論以一罪。另被告甲○○等七人以一行為犯前述二項罪
    名，為想像競合犯，依刑法第55條規定，應從一重論以期貨
    交易法第112 條第3 款之罪。
  (三)爰審酌：1.智識程度：被告甲○○係大專肄業之學歷，原以
    從事玩具進出口為業，被告庚○○係大學畢業之學歷，己○○係大專畢業之學歷，原以在證券投資顧問公司任職為業，
    被告丁○○係大學畢業之學歷，被告戊○○、丙○○、乙○○均係高職畢業之學歷；2.犯罪動機、目的與手段：被告甲○○係因原從事行業倒閉，被告庚○○、戊○○、乙○○係
    家中主要經濟來源，而家人中均有人罹患重病或領有殘障手
    冊（此有其等提出之相關文件在卷可證），被告丁○○、丙○○則自90或91年起即失業，始圖謀生計而為本件犯行；3.
    參與犯行程度與所獲利益：被告甲○○為本件犯行之主導者
    ，被告庚○○為其他被告之主管，並由其負責應徵，亦顯見
    高度主導、參與本件犯行，被告己○○、丁○○、戊○○、
    丙○○、乙○○等人則從事接單工作，每人任職期間及獲取
    之薪資均如犯罪事實欄所示；4.所生危害：被告甲○○等人
    七人共同擅自非法經營期貨經理事業及其他期貨服務事業，
    破壞社會金融秩序；5.犯後態度：被告甲○○等七人犯後於
    警詢、偵訊及本院審理均能坦承犯行，其中被告甲○○業已
    捐款10萬元，被告庚○○、己○○、戊○○、丙○○、乙○○等人各分別捐款3 萬元予社會公益團體（此有其等提出之
    匯款資料在卷可證），顯有悔意等一切情狀，分別量處如主
    文所示之刑，以資儆懲。
  (四)末查，被告甲○○、庚○○、己○○、戊○○、丙○○、乙○○前未曾受有期徒刑以上刑之宣告，此有臺灣高等法院被
    告全國前案記錄表附卷可稽，其因一時失慮，致犯本罪，且
    犯後坦承犯行，深知悔悟，且已捐款予公益團體，本院認其
    等經此次科刑教訓後，當益知警惕，應無再犯之虞，因認其
    所受宣告之刑，以暫不執行為適當，爰均併予宣告緩刑2 年
    ，以啟自新。另被告丁○○前未曾受有期徒刑以上刑之宣告
    ，亦有臺灣高等法院被告全國前案記錄表附卷可稽，其因一
    時失慮，致犯本罪，且犯後坦承犯行，深知悔悟，係因家庭
    經濟困窘，始尚未捐款，本院認其經此次科刑教訓後，當知
    所警惕，亦無再犯之虞，因認其所受宣告之刑，亦以暫不執
    行為適當，爰併予宣告緩刑2 年，並命被告丁○○向公庫支
    付3 萬元，以勵自新。扣案如附表一所示之物，係被告甲○○等七人所有供本件犯罪所用之物，業據被告甲○○等七人
    供承在卷，應依刑法第38條第1 項第2 款規定宣告沒收；至
    扣案如附表二所示之物，被告甲○○等七人否認為供本件犯
    罪所用之物，而本院亦無證據證明該等物品與本件犯行有關
    ，即無從宣告沒收，附此敘明。
據上論斷，應依刑事訴訟法第273 條之1 第1 項、第299 條第1
項前段，期貨交易法第112 條第5 款，公司法第19條第2 項，刑
法第11條前段、第28條、第55條、第74條第1 項第1 款、第2 項
第4 款、第38條第1 項第2 款，判決如主文。
中    華    民    國    98    年    4     月    15    日
                  刑事第六庭    法  官  林孟皇
本正本證明與原本無異。
如不服本判決應於收受送達後10日內向本院提出上訴書狀，並應
敘述具體理由；其未敘述上訴理由者，應於上訴期間屆滿後20日
內向本院補提理由書（均須按他造當事人之人數附繕本）「切勿
逕送上級法院」。
                                書記官  楊雅鈞
中    華    民    國    98    年    4     月    16    日
附錄本件論罪科刑法條全文：
期貨交易法第56條
非期貨商除本法另有規定者外，不得經營期貨交易業務。
期貨商須經主管機關之許可並發給許可證照，始得營業。
外國期貨商須經中華民國政府認許，且經主管機關之許可並發給
許可證照，始得營業。
期貨商之分支機構，非經主管機關許可並發給許可證照，不得設
立或營業。
期貨商之組織形態、設置標準及管理規則，由主管機關定之。
期貨交易法第112條
有下列情事之一者，處七年以下有期徒刑，得併科新臺幣三百萬
元以下罰金：
一、未經許可，擅自經營期貨交易所或期貨交易所業務者。
二、未經許可，擅自經營期貨結算機構者。
三、違反第五十六條第一項之規定者。
四、未經許可，擅自經營槓桿交易商者。
五、未經許可，擅自經營期貨信託事業、期貨經理事業、期貨顧
    問事業或其他期貨服務事業者。
六、期貨信託事業違反第八十四條第一項規定募集期貨信託基金
    者。
七、違反第一百零六條、第一百零七條或第一百零八條第一項之
    規定者。
公司法第19條
未經設立登記，不得以公司名義經營業務或為其他法律行為。
違反前項規定者，行為人處一年以下有期徒刑、拘役或科或併科
新臺幣十五萬元以下罰金，並自負民事責任；行為人有二人以上
者，連帶負民事責任，並由主管機關禁止其使用公司名稱。
附表一：
1、電腦（含螢幕、主機、鍵盤）4台。
2、華南商業銀行存摺2 本、彰化商業銀行存摺6 本、中國信託
   商業銀行存摺7 本。
3、美國運通銀行支票3張。
4、元富證券存摺2本。
5、中國信託商業銀行匯款單11張。
6、印章2枚。
7、錄音帶15卷。
8、錄音機3台。
9、室內電話6具（起訴書誤載為3具）。
10、隨身碟1個。
11、傳真機1台。
12、印表機1台。
13、電腦數據機2台。
14、開戶資料180份。
15、地下期貨公司作業流程及相關表格40張。
16、員工資料及績效報表32張。
17、客戶資料15張。
18、交易月報表72張。
19、交易日報表80張。
附表二：
1、行動電話10支（起訴書誤載為2 支，97年度警聲搜第367 號
   卷第148-149頁）。
2、筆記型電腦5台（起訴疏漏未記載，同上偵卷第147頁）。


司法院資訊處製作；財團法人民間司法改革基金會備份。
